臺灣嘉義地方法院民事判決
110年度訴字第439號
原      告  林惠免  
訴訟代理人  蔡福濱  
被      告  蔡喝    

            王葉錦秀
            王丙寅  
            蔡宏昆  
            蔡宗林即蔡天祐之繼承人

            蔡鳳即蔡天祐之繼承人

            蔡阿秀即蔡天祐之繼承人

            蔡梅月即蔡天祐之繼承人

            蔡輝傑即蔡天祐之繼承人

            劉克林即張猪𤔄之繼承人 

            劉克湘即張猪𤔄之繼承人 

            劉克峯即張猪𤔄之繼承人 

兼上一人之  
訴訟代理人  劉克忠即張猪𤔄之繼承人 

被      告  張潘榮西即張猪𤔄之繼承人 

            張明宏即張猪𤔄之繼承人 

            張淑燕即張猪𤔄之繼承人 

            邱英智即張猪𤔄之繼承人 

            邱昱甫即張猪𤔄之繼承人 

            邱辰誼即張猪𤔄之繼承人 

            張淑芬即張猪𤔄之繼承人 

            張素春即張猪𤔄之繼承人 

            張景翔即張猪𤔄之繼承人 

            郭張金鸞即張猪𤔄之繼承人 

上列二人之
訴訟代理人  郭錦松  
被      告  張景盛即張猪𤔄之繼承人 

            張雅妤即張猪𤔄之繼承人 

            張洛慈即張猪𤔄之繼承人 

            張丞堯即張猪𤔄之繼承人 

            張景燦即張猪𤔄之繼承人 


            張景舜即張猪𤔄之繼承人 

            張芬卿即張猪𤔄之繼承人 

            張芬娟即張猪𤔄之繼承人 

            張麗珠即張猪𤔄之繼承人 

            張麗淑即張猪𤔄之繼承人 

            張麗惠即張猪𤔄之繼承人 

            蘇裕淵即張猪𤔄之繼承人 

            蘇靜娟即張猪𤔄之繼承人 

            蘇佑天即張猪𤔄之繼承人 

            蘇振山即張猪𤔄之繼承人 

            王蘇錦雀即張猪𤔄之繼承人 

            蘇桂漫即張猪𤔄之繼承人 

            蔡黃麗嬌即張猪𤔄之繼承人 

            黃麗蓮即張猪𤔄之繼承人 

            洪珮菱即張猪𤔄之繼承人 

            洪惠慈即張猪𤔄之繼承人 

            洪華佑即張猪𤔄之繼承人 

            洪振興即張猪𤔄之繼承人 

            黃秀珍即張猪𤔄之繼承人 

            黃秀青即張猪𤔄之繼承人 

            黃滿足即張猪𤔄之繼承人 

            黃秀敏即張猪𤔄之繼承人 

            黃正忠即張猪𤔄之繼承人 

            黃正昌即張猪𤔄之繼承人 

            洪蔡秀霞即張猪𤔄之繼承人 


            蔡春紅即張猪𤔄之繼承人 

            盧蔡秀琴即張猪𤔄之繼承人 

            蔡秀燕即張猪𤔄之繼承人 

            蔡秀鳳即張猪𤔄之繼承人 


            蔡淑芬即張猪𤔄之繼承人 

            陳蔡淑惠即張猪𤔄之繼承人 

            蔡興南即張猪𤔄之繼承人 


            蔡耀文即張猪𤔄之繼承人 

            蔡曾美桃即張猪𤔄之繼承人 


            陳蔡淑青即張猪𤔄之繼承人 

            蔡惠心即張猪𤔄之繼承人 

            蔡宏泰即張猪𤔄之繼承人 

            蔡宏澤即張猪𤔄之繼承人 

            蔡騰毅即張猪𤔄之繼承人 

            蔡安綺即張猪𤔄之繼承人 

            郭炎泉即張猪𤔄之繼承人 

            郭萬全即張猪𤔄之繼承人 

            郭寶惠即張猪𤔄之繼承人 


            郭素珍即張猪𤔄之繼承人 

            郭素春即張猪𤔄之繼承人 

            郭翠霞即郭從之繼承人 

            郭秋香即郭從之繼承人 

            郭秀琴即郭從之繼承人 

            郭淑華即郭從之繼承人 

            郭順治即郭從之繼承人 


            郭芳妤即郭從之繼承人 

            郭哲良即郭從之繼承人 

            徐麗滿即郭從之繼承人 

            盧喬惠即郭從之繼承人 


            盧春杏即郭從之繼承人 

            盧春瑾即郭從之繼承人 

            盧冠宏即郭從之繼承人 

            盧美文即郭從之繼承人 

            盧儀衿即郭從之繼承人 

            盧信興即郭從之繼承人 

上列七人之
訴訟代理人  洪光燦  
被      告  盧昭宗即郭從之繼承人 


            蔡洪玉花即郭從之繼承人 

            洪君龍即郭從之繼承人 

            洪君億即郭從之繼承人 

            洪羿羽即郭從之繼承人 

兼上三人之
訴訟代理人  洪芳穎即郭從之繼承人 

            洪君瑋即郭從之繼承人 

            洪文龍即郭從之繼承人 

            洪文俊即郭從之繼承人 

兼上三人之
訴訟代理人  洪淑芬即郭從之繼承人 

            洪福裕即郭從之繼承人 

            蔡淑玲即郭從之繼承人 

            蔡淑敏即郭從之繼承人 

            蔡淑盡即郭從之繼承人 

            蔡鳳秋即郭從之繼承人 

            蔡瑞川即郭從之繼承人 

            蔡瑞忠即郭從之繼承人 

            蔡勝一即郭從之繼承人 

            何憲治即郭從之繼承人 

            何江松即郭從之繼承人 

            何如珍即郭從之繼承人 

            何如慧即郭從之繼承人 

            郭家成即郭從之繼承人 


            蔡糧即郭從之繼承人

            郭麗容即郭從之繼承人 

兼上二人之
訴訟代理人  郭嘉棟即郭從之繼承人

被      告  陳惠貞即張猪𤔄之繼承人

            林東坡即張猪𤔄之繼承人

            黃識弘即張猪𤔄之繼承人

            黃佩玲即張猪𤔄之繼承人

            蘇隆成即張猪𤔄之繼承人

            蘇隆發即張猪𤔄之繼承人


            蘇鳴健即張猪𤔄之繼承人

            蘇隆杰即張猪𤔄之繼承人

            李蘇淑琴即張猪𤔄之繼承人

上一人
訴訟代理人  林志文  
被      告  蘇淑麗即張猪𤔄之繼承人


            謝銀花即張猪𤔄之繼承人

            蘇惠真即張猪𤔄之繼承人

            蘇修齊即張猪𤔄之繼承人

            魏嘉雄即張猪𤔄之繼承人

            康松山即張猪𤔄之繼承人


            康秀鳳即張猪𤔄之繼承人

            康翔霖即張猪𤔄之繼承人

            梁康秀琴即張猪𤔄之繼承人

            蔡玉美即張猪𤔄之繼承人

上列當事人間請求分割共有物事件，本院於民國111年1月27日言
詞辯論終結，判決如下： 
    主  文
一、附表編號2所示之被告應就被繼承人郭從所遺坐落嘉義縣○○
    鄉○○段○○○地號土地應有部分十二分之一，辦理繼承登記。
二、附表編號3所示之被告應就被繼承人蔡天祐所遺坐落嘉義縣○
    ○鄉○○段○○○地號土地應有部分三十二分之一，辦理繼承登記
    。
三、附表編號8所示之被告應就被繼承人張猪𤔄所遺坐落嘉義縣○
    ○鄉○○段○○○地號土地應有部分二分之一，辦理繼承登記。
四、兩造共有坐落嘉義縣○○鄉○○段○○○地號土地(面積：三五八○
    點九平方公尺)及同地段一九八地號土地（面積：三六七四
    點三一平方公尺）予以變價分割，所得價金按附表所示應有
    部分比例分配。
五、訴訟費用由兩造按附表所示訴訟費用分擔比例負擔。
    事  實
壹、程序事項：
    除被告郭錦松、劉克峯、張景翔、劉克忠、盧喬惠、盧春杏
    、盧春瑾、盧冠宏、盧美文、盧儀衿、盧信興、洪芳穎、洪
    福裕、蘇隆成、蘇隆發、李蘇淑琴以外之被告，均經合法通
    知，未於言詞辯論期日到場，核無民事訴訟法第386條各款
    所列情形，爰依原告聲請，由其一造辯論而為判決。
貳、實體事項：
一、原告主張：坐落嘉義縣○○鄉○○段000地號土地、同地段198地
    號土地（下合稱系爭土地）由兩造按附表所示應有部分共有
    。其中原共有人郭從、蔡天祐、張猪𤔄之繼承人均未對系爭
    土地辦理繼承登記，又系爭土地倘分成東西二塊地，將有袋
    地問題產生，且被告所分得持分很少，其中系爭198地號土
    地無法申請水權，沒有水權的魚塭兩造應均無購買意願，原
    告曾為此向義竹鄉公所調解委員會申請調解未果，兩造既無
    不分割之約定，亦無因使用目的不能分割之情形，遂依民法
    第823條、第824條規定請求裁判分割系爭土地，並聲明：郭
    從、蔡天祐、張猪𤔄之繼承人辦理繼承登記後，准予將系爭
    土地變價分割，所得價金由兩造依應有部分比例分配之。
二、被告答辯：
  1.被告盧喬惠、盧春杏、盧春瑾、盧冠宏、盧美文、盧儀衿、
    盧信興均稱：其等與原告共有系爭195地號土地，因系爭土
    地係祖先留下，希望能分成二塊，使共有人維持共有，以保
    留系爭195地號土地，倘變價還要經過仲介或法院拍賣，要
    賣好幾次，遂主張原物分割等語。
  2.被告郭錦松、劉克峯、張景翔、劉克忠、洪芳穎、洪福裕、
    蘇隆成、蘇隆發、李蘇淑琴均稱：同意變價分割等語。
　3.除被告郭錦松、劉克峯、張景翔、劉克忠、盧喬惠、盧春杏
    、盧春瑾、盧冠宏、盧美文、盧儀衿、盧信興、洪芳穎、洪
    福裕、蘇隆成、蘇隆發、李蘇淑琴以外之被告，均經合法
　　通知，未於言詞辯論期日到場，亦未提出書狀作何聲明或陳
    述。
三、本院得心證之理由：㈠
㈠、按分割共有物既對於物之權利有所變動，即屬處分行為之一
    種，凡因繼承於登記前已取得不動產物權者，其取得雖受法
    律之保護，不以其未經繼承登記而否認其權利，但繼承人如
    欲分割其因繼承而取得公同共有之遺產，因屬於處分行為，
    依民法第759條規定，自非先經繼承登記，不得為之。共有
    之不動產之共有人中一人死亡，他共有人請求分割共有物時
    ，為求訴訟之經濟起見，可許原告就請求繼承登記及分割共
    有物之訴合併提起，即以一訴請求該死亡之共有人之繼承人
    辦理繼承登記並請求該繼承人於辦理繼承登記後，與原告及
    其餘共有人分割共有之不動產（最高法院69年台上字第1012
    號判例要旨、70年度第2次民事庭會議決定（二）參照）。
    查原告前揭主張兩造共有之系爭土地，其中原共有人郭從、
    蔡天祐、張猪𤔄已在本件訴訟繫屬前死亡，其繼承人如附表
    編號2、3、8姓名欄所示，有戶籍謄本、繼承系統表在卷可
    稽（見本院卷一第7-17頁、第25頁、第29-42頁、第55-264
    頁、第273-409頁、本院卷二第7-41頁、第55-77頁），應堪
    信為真實，是原告請求附表編號2、3、8之被告，應分別就
    被繼承人郭從、蔡天祐、張猪𤔄所有系爭土地之應有部分，
    辦理繼承登記，即屬有據，應予准許，爰判決如主文第1項
    所示。
㈡、按各共有人，除法令另有規定外，得隨時請求分割共有物。
    但因物之使用目的不能分割或契約訂有不分割之期限者，不
    在此限。民法第823條第1項定有明文。查系爭土地為兩造所
    共有，各共有人之應有部分比例如附表所示，系爭土地並無
    不能分割之情形，兩造亦未訂有不分割之契約，惟不能協議
    決定分割等情，業據提出系爭土地登記第三類謄本（見本院
    卷一第13-17頁），並為被告等人所不爭執，則依上開說明
    ，原告訴請裁判分割系爭土地，洵屬正當，自應准許。
㈢、按共有物之分割，依共有人協議之方法行之。分割之方法不
    能協議決定，或於協議決定後因消滅時效完成經共有人拒絕
    履行者，法院得因任何共有人之請求，命為下列之分配：一
    、以原物分配於各共有人。但各共有人均受原物之分配顯有
    困難者，得將原物分配於部分共有人。二、原物分配顯有困
    難時，得變賣共有物，以價金分配於各共有人；或以原物之
    一部分分配於各共有人，他部分變賣，以價金分配於各共有
    人，民法第824 條第1 項、第2 項定有明文。又裁判分割共
    有物，須斟酌各共有人之利害關係、使用情形、共有物之性
    質及價值、經濟效用，符合公平經濟原則，其分割方法始得
    謂為適當（最高法院90年度台上字第1607號判決意旨參照）
    。另分割共有物究以原物分割或變價分割為適當，法院應斟
    酌當事人意願、共有物之使用情形、經濟效用及全體共有人
    之利益等情形而為適當之分割，不受共有人所主張分割方法
    之拘束（最高法院88年度台上字第600 號判決意旨參照）。
㈣、經查，系爭195地號土地目前為魚塭，南面隔著第三人所有之
    同地段197、196地號土地；系爭198地號土地目前亦為魚塭
    ，系爭土地東側均面臨約3米寬的產業道路，據原告稱系爭
    土地沒有在養殖，系爭土地中段位置有南北向土堤、田埂，
    均無地上物等情，有本院110年8月27日勘驗筆錄、空拍圖附
    卷可稽（見本院卷一第427-431頁），且為兩造所不爭執。
    本院審酌系爭土地均為魚塭，倘依兩造共有比例為原物分割
    ，則各共有人分得之土地面積細小不利於繼續做為魚塭使用
    ，造成日後使用上之困難，有礙於系爭土地之經濟利用價值
    ，對於兩造均非有利，則原物分割顯非適當之分割方法。另
    系爭土地倘透過變賣方式分配價金，依民法第824 條第7 項
    規定，兩造仍有依相同條件優先承買之權，且變賣由應買人
    競相出價，亦得以公平價格賣出，無意承買之共有人並可獲
    配合理之價金，有利於各共有人，亦屬公平。本院審酌上情
    及系爭土地之性質、使用狀況、經濟效用、兩造意願並兼顧
    全體共有人之利益等情，認系爭土地採變賣方式分割，使全
    體共有人均有單獨買受系爭土地之機會，以消滅共有狀態，
    並將所得之價金依應有部分之比例分配予全體共有人，應屬
    較為適當及公允之分割方法，並符合全體共有人之利益。
四、綜上所述，原告依民法第823 條等規定請求將兩造共有之系
    爭土地變價分割，所得價金由兩造按應有部分比例分配之，
    為有理由，應予准許。
五、本件事證已臻明確，兩造其餘陳述及所提證據，經本院斟酌
    後，核與判決不生影響，爰不逐一論述。　　　　
六、分割共有物之訴，核其性質，兩造本可互換地位，原告提起
    本件訴訟於法雖屬有據，惟被告之應訴乃法律規定不得不然
    ，其所為抗辯為伸張或防衛權利所必要，是本件訴訟費用應
    由兩造依附表所載之應有部分之比例分擔，始為公允，爰依
    民事訴訟法第80條之1 、第85條第2 項但書規定，酌定訴訟
    費用負擔如主文第4項所示。
七、據上論結，原告之訴有理由，依民事訴訟法第385條第1項前
　　段、第80條之1、第85條第2項，判決如主文。
中　　華　　民　　國　　111 　年　　2 　　月　　11　　日
                       民事第三庭法　官  曾文欣
以上正本係照原本作成。
如對本判決上訴須於判決送達後20日內向本院提出上訴狀（須按
對造人數提出繕本）。
如委任律師提起上訴者，應一併繳納上訴審裁判費。
中　　華　　民　　國　　111 　年　　2 　　月　　11　　日
                                 書記官　陳慶昀  
附表：
應有部分及訴訟費用負擔比例                                      編號     共有人姓名  系爭195地號土地應有部分 系爭198地號土地應有部分 訴訟費用負擔            1 林惠免            1/2          1/2          1/2 2                    郭家成、郭翠霞、郭秋香、郭秀琴、郭淑華、郭順治、蔡糧、郭嘉棟、徐麗滿、郭哲良、郭芳妤、郭麗容、洪君龍、洪君億、洪君瑋、洪羿羽、洪芳穎、洪文龍、洪文俊、洪淑芬、洪福裕、盧冠宏、盧美文、盧儀衿、盧信興、盧昭宗、盧喬惠、盧春杏、盧春瑾、蔡洪玉花、蔡勝一、蔡瑞川、蔡瑞忠、蔡淑玲、蔡淑敏、蔡淑盡、蔡鳳秋、何憲治、何江松、何如珍、何如慧（即郭從之繼承人）                公同共有 1/12                                                                                                                                                                                                                        -                                                                                                                                                                                                                            連帶負擔 179045/0000000 3    蔡宗林、蔡輝傑、蔡鳳、蔡阿秀、蔡梅月（即蔡天祐之繼承人）              公同共有 1/32                                        -                                          連帶負擔 63276/0000000 4 蔡喝              967/6144    -            555846/0000000 5 王葉錦秀          403/3072    -            106719/0000000 6 王丙寅            403/6144    -            106719/0000000 7 蔡宏昆            1/32        -            63276/0000000 8                                       郭張金鑾、劉克忠、劉克林、劉克湘、劉克峯、陳惠貞、張潘榮西、張明宏、張淑燕、邱英智、邱昱甫、邱辰誼、張淑芬、張素春、張景翔、張景盛、張丞堯、張雅妤、張洛慈、張景燦、張景舜、林東坡、黃識弘、黃佩玲、張芬卿、張芬娟、張麗珠、張麗淑、張麗惠、蔡興南、蔡耀文、洪蔡秀霞、蔡春紅、蘆蔡秀琴、蔡秀燕、蔡秀鳳、蔡淑芬、陳蔡淑惠、蔡曾美桃、蔡宏泰、蔡宏澤、陳蔡淑青、蔡惠心、蔡騰毅、蔡安綺、蘇裕淵、蘇靜娟、蘇佑天、蘇振山、王蘇錦雀、蘇桂漫、蘇隆成、謝銀花、蘇修齊、蘇惠真、蘇隆發、蘇鳴健、蘇隆杰、李蘇淑琴、蘇淑麗、黃正忠、黃正昌、蔡黃麗嬌、黃麗蓮、洪振興、洪華佑、洪珮菱、洪惠慈、黃秀珍、黃秀青、黃滿足、黃秀敏、蔡玉美、郭炎泉、郭萬全、郭寶惠、郭素珍、郭素春、魏嘉雄、康松山、康翔霖、康秀鳳、梁康秀琴（即張猪𤔄之繼承人）            -                                                                                                                                                                                                                                                                                                                                                                                                                                              公同共有 1/2                                                                                                                                                                                                                                                                                                                                                                                                                                            連帶負擔 367431/0000000